【裁判字號】    97,台上,1464
【裁判日期】    970410
【裁判案由】    常業重利
【裁判全文】
最高法院刑事判決            九十七年度台上字第一四六四號
上  訴  人  甲○○
                    巷20號4樓之1
            乙○○
            戊○○
                    52號之1
            丙○○
            丁○○
                    巷85號
共      同
選任辯護人  吳光中律師
上列上訴人等因常業重利案件，不服台灣高等法院台中分院中華
民國九十六年四月十二日第二審判決（九十六年度上訴字第三一
四號，起訴案號：台灣彰化地方法院檢察署九十五年度偵字第八
一二八、八六九七、九０九七、九三九二號），提起上訴，本院
判決如下：
    主  文
原判決關於常業重利部分撤銷，發回台灣高等法院台中分院。
    理  由
本件原判決認定上訴人甲○○獨自一人於民國九十年九月二十六
日至九十三年十月間（即原判決附表乙編號10第一次放款及編號
21、25、26、28、32部分），上訴人乙○○獨自一人於九十二年
九月至九十三年一月二十九日間（即如原判決附表乙編號14、33
、34及編號36第一次放款部分），及自九十三年十二月間起甲○
○與乙○○二人，自九十四年十月十三日起又與上訴人戊○○共
三人，自九十五年五月二十日起再與上訴人丙○○共四人，自九
十五年六月十五日起復與上訴人丁○○共五人，迄九十五年六月
底止，共同基於常業重利之概括犯意聯絡，組成「瑞士通達日月
會」之地下錢莊，由甲○○以月薪新台幣（下同）四萬七千元及
每件百分之二十之佣金僱用乙○○，以月薪二萬五千元僱用戊○
○、丙○○，另上訴人丁○○按月自甲○○處取得五千元至一萬
餘元不等零用金之方式，由丁○○提供其承租之台中市○區○○
街六十六號二樓作為場所，以登報之方式招攬業務；甲○○負責
提供資金、刊登廣告、接洽借款、計算利息、放款、整理帳務，
並以其設於台中商銀之帳戶供錢莊提存之用；乙○○、丙○○、
戊○○負責收取帳款利息、催帳、觀察借款人生活作息、查車、
親至現場討債；丁○○則負責查詢借款人債信、罰單、帳冊整理
，及提供同夥聚集暨放置暴力討債工具所需之營業處所，利用如
原判決附表乙（如原判決附表乙編號10第一次放款及編號21、25
、26、28、32部分係甲○○個人為之；編號14、33、34及編號36
之第一次放款部分，係由乙○○個人接洽放款）所示之借款人於
生活、事業需款周轉而陷於急迫之際，以如原判決附表乙所示年
息180％至720％不等之利率，借貸款項予借款人（詳細情形如原
判決附表乙所示）。放款方式有二：、日日會：每三萬元每月
利息六千元（換算年息240％ ）。、小額貸款：每萬元每月利
息三千元至六千元（換算年息360％至720％）。於放款之時需預
扣利息，借款人尚需提供國民身分證（正本或影本）、戶口名簿
影本、戶籍謄本、健保卡、護照等物，並簽立本票、支票供作擔
保，甲○○等人並按時向借款人面收利息，或指示借款人將利息
匯至如原判決事實欄所載之王任潔帳戶，而共同從事地下錢莊重
利放款之業務，恃此取得與原本顯不相當之重利，並以之為常業
等情。因而撤銷第一審判決，就上開部分改判論處上訴人五人共
同常業重利（甲○○、乙○○均累犯）罪刑（上訴人五人對原判
決關於彼等普通重利、恐嚇、毀損上訴部分，業經原審於九十六
年五月二日裁定上訴駁回），固非無見。
惟查：(一)、修正刪除前刑法第三百四十五條之常業重利罪，係同
法第三百四十四條重利罪之加重規定，亦即常業重利罪之成立以
犯有刑法第三百四十四條所規定構成犯罪要件為必要，復按刑法
第三百四十四條係規定以乘他人急迫、輕率或無經驗貸以金錢或
其他物品，而取得與原本顯不相當之重利者，為其構成要件。原
判決認定上訴人五人有如原判決附表乙編號6、13所載，即對被
害人江明宗、羅淑娟為常業重利之犯行，係依憑江明宗、羅淑娟
於警詢中供述各情（原判決第七頁第二十至二十六行），為其主
要論據之一。然稽諸江明宗、羅淑娟警詢筆錄所記載之內容，彼
等是否均未曾供述係於急迫、輕率或無經驗之情形下借貸（和警
分偵字第０九五０００三五一五號卷第一九一至一九二頁、和警
分偵字第０九五０００三五０四號卷第三二六頁），則上訴人五
人是否乘江明宗、羅淑娟二人急迫、輕率或無經驗而貸以金錢，
即尚非全無疑義，仍待調查釐清論述說明。而上情與本件事實如
何及如何為法律之適用攸關，自應詳予調查研求論述說明。乃原
審就上情未詳予調查釐清論述說明，致上訴意旨得援引江明宗、
羅淑娟警詢筆錄內容據以指摘，其查證未盡且理由欠備，遽行判
決，尚有未合。(二)、修正刪除前刑法第三百四十五條之常業重利
罪，係同法第三百四十四條重利罪之加重規定，亦即常業重利罪
之成立以犯有刑法第三百四十四條所規定構成犯罪要件為必要，
復按刑法第三百四十四條重利罪之成立，以取得與原本顯不相當
之重利為構成要件之一，自應以行為人取得該項重利時，方屬既
遂。而此之所謂取得，固不以現款之方式取得為必要，然仍須行
為人已實際上取得該項重利或其財產上價值者，始足當之。原判
決附表乙關於上訴人五人常業重利犯行部分，其內僅有借款金額
及借款利率之記載，至上訴人五人就各該部分是否已取得重利及
取得重利若干，俱無記載，致上訴意旨得據以指摘，其事實有欠
明瞭，不足為適用法律之依據，尚有未洽。上訴意旨指摘原判決
關於此部分不當，尚非全無理由。按第三審法院應以第二審判決
所確認之事實為判決基礎，刑事訴訟法第三百九十四條第一項前
段定有明文。原判決上述之違背法令，影響於事實之確定，本院
無可據以為裁判，應將原判決關於此部分撤銷，發回原審法院更
為審判。原判決理由欄七所載關於甲○○不另為無罪諭知部分，
基於審判不可分之原則，併予發回，附此明。
據上論結，應依刑事訴訟法第三百九十七條、第四百零一條，判
決如主文。
中    華    民    國  九十七  年    四    月    十    日
                      最高法院刑事第一庭
                          審判長法官  董  明  霈
                                法官  林  茂  雄
                                法官  張  祺  祥
                                法官  宋      祺
                                法官  陳  祐  治
      本件正本證明與原本無異
                                      書  記  官
中    華    民    國  九十七  年    四    月   十七   日
                                                Ａ


司法院資訊處製作；財團法人民間司法改革基金會備份。
